【裁判字號】    94,上訴,4195
【裁判日期】    950523
【裁判案由】    毒品危害防制條例
【裁判全文】
臺灣高等法院刑事判決                94年度上訴字第4195號
上  訴  人  臺灣基隆地方法院檢察署檢察官
被      告  甲○○
上列上訴人因被告違反毒品危害防制條例案件，不服臺灣基隆地
方法院93年度訴字第547 號，中華民國94年11月10日第一審判決
（起訴案號：臺灣基隆地方法院檢察署93年度毒偵字第1296號）
，提起上訴，本院判決如下：
    主  文
上訴駁回。
    事  實
一、公訴意旨略以：被告甲○○前因施用第二級毒品安非他命案
    件，經裁定送觀察、勒戒後，認無繼續施用毒品之傾向，由
    臺灣基隆地方法院檢察署檢察官於88年9 月9 日以88年度偵
    緝字第371 號為不起訴處分確定。詎渠復於93年7 月2 日上
    午9 時20分許採尿前回溯24小時內，在不詳地點施用第一級
    毒品海洛因，而於93年7 月2 日上午9 時20分許，自行依臺
    灣基隆地方法院檢察署觀護人通知至臺灣基隆地方法院檢察
    署報到並採尿送驗有嗎啡反應而查獲，案經臺灣基隆地方法
    院檢察署觀護人函送偵辦。因認被告所為係犯毒品危害防制
    條例第10條第1 項之施用第一級毒品罪嫌。
二、按犯罪事實應依證據認定之，無證據不得推定其犯罪事實，
    又不能證明被告犯罪者，應諭知無罪之判決，刑事訴訟法第
    154 條第2 項、第301 條第1 項分別定有明文。所謂認定犯
    罪事實之證據，係指足以認定被告確有犯罪行為之積極證據
    而言，苟未能發現相當證據，或證據不足為不利於被告事實
    之認定時，即應為有利於被告之認定，更不必有何有利之證
    據，亦不能以推測或擬制之方法，以為裁判基礎（最高法院
    29年度上字第3105號、40年度台上字第86號判例、56年度台
    上字第807 號判決意旨參照）。另按認定犯罪事實所憑之證
    據，雖不以直接證據為限，間接證據亦包括在內，然無論直
    接或間接證據，其為訴訟上之證明，須於通常一般之人均不
    致有所懷疑，而得確信其為真實之程度者，始得據之為有罪
    之認定，倘其證明尚未達到此一程度，而有合理性懷疑之存
    在時，即無從為有罪之認定（最高法院76年度台上字第4986
    號判例意旨參照）。
三、本件公訴人認被告涉有施用第一級毒品罪嫌，無非以被告所
    採尿液經送臺灣檢驗科技股份有限公司以氣相層析質譜儀法
    檢驗，結果呈嗎啡之陽性反應，有該公司出具之濫用藥物尿
    液檢驗報告附卷可稽，另查洪診所所開立之藥方（即甘草止
    咳水），為衛署藥製字第040765號核准之鎮咳藥物，內含有
    微量之阿片酊，該藥使用為醫理合理劑量，又檢視伊百芬錠
    藥物空盒，其亦為衛署藥製字第038842號核准之鎮痛藥物，
    當不致於服用後其尿液產生毒品海洛因陽性反應，此有洪診
    所洪耀明醫師所出具之信函乙紙存卷可參等資為論據。
四、訊據被告甲○○堅決否認有施用第一級毒品海洛因之犯行，
    辯稱：其沒有施用第一級毒品海洛因，其於驗尿前一日有咳
    嗽，有去洪診所看診，有服用醫師開的甘草止咳水止咳，醫
    師指示每天三餐飯後及睡覺前服用，藥水一次服用5cc ，藥
    片一次服用1 包，其於93年7 月1 日看完病後當天共用藥三
    次，這三次都有喝咳嗽藥水，93年7 月2 日上午採尿前沒有
    吃藥片，但有服用一次咳嗽藥水，另外其因經痛自行於93年
    7 月1 日晚上9 點多購買伊百芬藥物，當天晚上用一次，吃
    3、4顆，7 月2 日早上採尿前有服用一次等語。
五、經查：
(一)被告於93年7 月2 日上午9 時20分經臺灣基隆地方法院檢察
    署觀護人室採尿，經送臺灣檢驗科技股份有限公司檢驗，可
    待因檢出濃度為1229ng/ml，嗎啡檢出濃度為2667ng/ml，檢
    驗結果為鴉片類陽性反應；而被告於採尿前一日因上呼吸道
    感染，經醫師處方晟德甘草止咳水，則有被告所提出洪診所
    93年8 月5 日所出具之診斷證明書乙紙附卷，且經原審向洪
    診所函詢後，經洪診所洪耀明醫師於93年9 月13日函復稱：
    被告於93年7 月1 日、93年7 月6 日在該診所因上呼吸道感
    染看診二次，所使用之處方用藥均為衛生署核准合格使用藥
    品等語，並檢附晟德藥廠甘草止咳水說明書（衛署藥製字第
    040765號）、聯邦藥廠所製黑葡萄糖鈣注射液說明書、中國
    化學製藥廠所製賜鎮注射液及西華樂林注射劑等說明書在卷
    足稽（附於原審卷(一)第13頁、第24至26頁）。
(二)原審將被告上開尿液檢體送法務部調查局複驗，經檢驗後認
    不排除上述嗎啡陽性反應係因施用「甘草止咳水」所致之可
    能性， 有該局93年10月18日調科壹字第09362396440號檢驗
    通知書乙份在卷可按（附於原審卷(一)第39頁）；行政院衛生
    署管制藥品管理局未檢驗被告上開尿液檢體即函復原審略以
    ：「一、來函所附『晟德甘草止咳水之中文仿單記載含阿片
    樟腦酊，內有嗎啡及可待因成分；二、服用晟德甘草止咳水
    後，其尿液有可能檢出可待因濃度達1229ng/ml 、嗎啡濃度
    達2667ng/ml 。惟由於服用第一級毒品海洛因，其尿液亦可
    檢出嗎啡及可待因成分，倘本案尚有疑義，建請檢附尿液檢
    驗結果、尿液採驗時間、就醫、用藥等相關資料逕洽法務部
    法醫研究所統一釋疑，有該局93年11月29日管檢字第093001
    1439號函附卷足參（附於原審卷(一)第57、58頁）。
(三)原審因之將上揭檢驗、鑑定所有經過，向法務部法醫研究所
    函詢：被告之嗎啡檢出濃度達2667ng/ml ，為可待因濃度為
    1229ng/ml之二倍以上 ，則被告之尿液經檢驗呈嗎啡陽性反
    應是否係施用第一級毒品海洛因所致，或係因施用晟德甘草
    止咳水所致？而經法務部法醫研究所於94年5 月16日以法醫
    毒字第0940002071號函復稱：「經檢視來文所附洪診所93年
    7 月1 日診斷證明書影本，所列之藥品Brown Mixture ，該
    藥品含鴉片酊（Opium Tincture）成分，在鴉片酊中約含嗎
    啡10%、可待因3%以下 ，與該受檢者於93年7 月2 日採尿受
    檢時間接近，該劑量可導致尿液檢查呈可待因及嗎啡陽性反
    應，因此該受檢者之可待因及嗎啡陽性反應可視為醫療用藥
    所致」（原審卷(二)第7 頁）。然因公訴人認行政院衛生署管
    制藥品局函復內容已表明被告尿液中呈現嗎啡陽性反應，嗎
    啡與可待因之濃度，與被告服用藥物或施用毒品之劑量、時
    間有關，而法醫研究所之意見並未就此點列入考慮，是應究
    明被告服用其所抗辯之藥物之時間、每次劑量、同時服用之
    藥物種類。
(四)被告於原審94年6 月16日審判時供稱：「其於93年7 月1 日
    上午9、10時許至洪診所看診 ，洪醫師有開不只一種藥物，
    有一顆一顆的藥，也有一瓶液體的咳嗽藥水，醫師指示每天
    三餐飯後及睡覺前服用，藥水一次服用5cc ，藥片一次服用
    1 包，其於93年7 月1 日看完病後當天共用藥三次，這三次
    都有喝咳嗽藥水，93年7 月2 日上午採尿前沒有吃藥片，但
    有服用一次咳嗽藥水，另外其因經痛自行於93年7 月1 日晚
    上9 點多購買伊百芬藥物，當天晚上服用一次，吃3、4顆，
    7 月2 日早上採尿前有服用一次」（原審卷(二)第21頁）；洪
    診所函復原審則為：「被告看診所開處方用藥BrownMixture
    甘草止咳水120cc ，醫囑每六小時服用一次、飯後，每次口
    服10cc，共三日份」等語（原審卷(二)第26頁）。
(五)原審乃將上揭資料再送請行政院國軍退除役官兵輔導委員會
    臺北榮民總醫院（以下簡稱臺北榮民醫院）鑑定，經臺北榮
    民醫院鑑定結果，該院函覆稱：「本案鑑定之重點在於被告
    甲○○之尿液經檢驗後，呈嗎啡陽性反應，是否係施用第一
    級毒品海洛因所致，或係因服用甘草藥水所致。甲○○曾施
    用之藥品包括賜鎮注射液（stin injection）、葡萄糖鈣注
    射液（calcium gluconate injection） 、西華樂林注射液
    （cefazolin injection）、伊百芬錠（ibuprofen 600公絲
    ）及甘草止咳藥水（liquid brown mixture）。上述藥品中
    ，只有甘草止咳藥水會產生尿液檢驗呈嗎啡陽性反應，因該
    藥品中有鴉片酊（Opium tincture）的成分存在。海洛因及
    甘草藥水之鴉片酊（內含嗎啡及可待因的成分）均為鴉片類
    藥品，經人體代謝後，海洛因代謝物為6-乙醯嗎啡（6-acet
    ylmorphine）、嗎啡、結合性嗎啡、原嗎啡等。甘草藥水之
    鴉片酊（Opium tincture）代謝物為結合性嗎啡、原嗎啡、
    結合性原嗎啡、結合性可待因、原可待因、結合性原可待因
    、氫可酮等。經比較海洛因與甘草藥水之鴉片酊的差異可知
    ，海洛因與甘草藥水之鴉片酊之代謝物只有6-乙醯嗎啡（6-
    acetylmorphine）可以加以區別。若在尿液中可驗出6-乙醯
    嗎啡則表示曾施用海洛因藥品。若尿液中無6-乙醯嗎啡，僅
    有嗎啡、可待因代謝物存在時，則無法判定尿液之陽性反應
    分辨是海洛因或甘草藥水之鴉片酊所致。然而6-乙醯嗎啡之
    半衰期很短，只有38分鐘，若未早期採檢尿液，很難由尿液
    中驗出6-乙醯嗎啡。本院臨床毒物科毒物實驗室重新檢驗送
    來之尿液，以氣相層析質譜分析方法進行確認檢驗。其結果
    為嗎啡濃度1693ng/ml，可待因濃度1215ng/ml，其中並無6-
    乙醯嗎啡。尿液中的嗎啡及可待因濃度，與服用藥物或施用
    毒品之劑量、時間有關，但無法因此而決定是服用藥物或施
    用毒品所致。因此甲○○之尿液雖呈嗎啡陽性反應，但無法
    依檢驗結果判定是海洛因或服用甘草藥水所致。」等，有該
    院94年9 月30日以北總內字第0940042640號函附卷足考（原
    審卷(二)第34至38頁）。
(六)本院審理中，受命法官於95年1 月19日行準備程序時，質諸
    被告於庭訊前有無服用任何藥物，經被告供稱最近幾日沒有
    服用藥物後，受命法官乃徵得被告同意，諭令法警採集被告
    尿液，而送請檢驗結果，其尿液呈鴉片類陰性反應，有臺灣
    檢驗科技股份有限公司95年3 月2 日編號 CH/2006/20934號
    濫用藥物尿液檢驗報告乙紙附卷足參（詳本院卷第28、29、
    33頁）。
(七)又被告於本院95年2 月24日上午9 時10分準備程序中所提出
    之甘草止咳水，經本院受命法官勘驗結果，其上標示晟德甘
    草止咳水，衛署藥製字第040765號，該字號與原審卷(二)第26
    頁洪診所（即洪耀明醫師）所出具函上記載開立予被告服用
    之甘草止咳水相同，且該止咳水封瓶完整，未曾開啟等，經
    本院製有勘驗筆錄足憑（本院卷第37頁）。本院受命法官旋
    於當庭令被告服用上開止咳藥水20cc，再於10時30分令被告
    服用20cc，而於11時30分諭令法警採集被告尿液。並嗣將該
    尿液連同被告當庭所提出之甘草止咳水乙瓶送請臺北榮民醫
    院鑑定結果，據經該院覆稱：「一、甲○○之尿液檢測出可
    待因濃度684ng/ml、嗎啡濃度2004ng/ml 。甘草止咳水經檢
    測出可待因濃度24134ng/ml、嗎啡濃度103148ng/ml 等成分
    。二、結果判定：由藥水及尿中可待因、嗎啡之濃度結果可
    清楚了解，如果甲○○於採尿前數小時內，確曾飲用該甘草
    止咳水，就會導致尿中嗎啡陽性結果無誤」，有臺北榮民醫
    院95年4 月11日北總內字第0950006786號函足參（附於本院
    卷第42頁）。
(八)故經原審將被告上開尿液檢體再次複驗、檢驗、鑑定結果，
    被告之尿液雖呈嗎啡陽性反應，但無法依複驗、檢驗、鑑定
    結果判定是施用第一級毒品海洛因所致。且於本院審理中，
    復將被告未服用任何藥物前及服用「晟德」製甘草咳水後所
    採集尿液送驗後，由其檢驗結果，更足徵被告所辯應與事實
    相符。從而，本件無積極證據足資證明被告尿液呈嗎啡陽性
    反應係因施用第一級毒品海洛因所致。
六、綜上所述，公訴人認被告涉犯施用第一級毒品罪嫌，其所憑
    之證據即未達通常一般人均不致有所懷疑，而得以確信其為
    真實之程度。此外，復查無其他積極證據足資證明被告有公
    訴人所指之犯行，揆諸前揭二之說明，自不得遽為不利被告
    事實之認定。原審以不能證明被告犯罪而為無罪判決之諭知
    ，經核並無不合。
七、公訴人上訴意旨略以：(一)被告供稱開藥當日服用三次，每次
    5cc ，93年7 月2 日上午檢驗前亦有服用一次，是其僅服用
    20cc之甘草止咳藥水，是否足致閾值達2667ng/ml 之嗎啡毒
    品濃度，要屬可疑。(二)本件依據法務部調查局、衛生署管制
    藥品管理局及臺北榮民醫院函復內容，尚不排除被告尿液應
    不只是服用甘草止咳藥水，可能係當事人同時服用該止咳藥
    水及鴉片類毒品之結果所致。(三)依法務部調查局90年8 月23
    日（90）陸（一）字第9005426號函所敘載： 「根據美國臨
    床化學協會出版之文獻資料，每毫升尿液中總可待因含量大
    於300ng/ml，且嗎啡與可待因含量比小於二比一，研判係服
    用可待因所致；反之，若每毫升尿液中總可待因含量雖大於
    300ng/ml，惟嗎啡與可待因含量比大於二比一，應非係服用
    含可待因之藥物所致，而係施用毒品海洛因代謝後之反應」
    等。則本件被告於93年7 月2 日所採集尿液，其嗎啡與可待
    因含量比大於二比一，揆諸前揭標準，則被告是否有施用毒
    品犯行，即有再研求之必要等語，而指摘原判決不當。惟查
    ：1.上開上訴意旨(一)、(二)所指，純屬公訴人個人之臆斷，仍
    無法排捈被告於93年7 月2 日所採集尿液經驗檢呈嗎啡陽性
    反應，係服用醫生所開立「晟德」製甘草止咳藥水結果之合
    理懷疑，是上開上訴意旨並無可採。2.至上開上訴意旨(三)所
    引用之法務部調查局函文意旨，既稱「根據美國臨床化學協
    會出版之文獻資料」，顯見該函文意旨，所依據者係屬學術
    研究結果，然各具體個案情節有異，實難僅依憑文獻資料所
    載即遽為被告有罪之認定。故公訴人上開上訴意旨尚無可採
    ，其上訴為無理由，應予駁回。
據上論斷，應依刑事訴訟法第368 條判決如主文。
本案經檢察官呂光華到庭執行職務。
中    華    民    國    95    年    5     月    23    日
                  刑事第十七庭審判長法  官  陳貽男
                                    法  官  高明哲
                                    法  官  許仕楓
以上正本證明與原本無異。
如不服本判決，應於收受送達後十日內向本院提出上訴書狀，其
未敘述上訴之理由者，並得於提起上訴後十日內向本院補提理由
書狀（均須按他造當事人之人數附繕本）。
                                    書記官  劉貞達
中    華    民    國    95    年    5     月    25    日


司法院資訊處製作；財團法人民間司法改革基金會備份。
